【裁判字號】    91,訴,1554
【裁判日期】    920328
【裁判案由】    履行契約
【裁判全文】
臺灣高雄地方法院民事判決  九十一年度訴字第一五五四號
    原      告  乙○○
    訴訟代理人  施煜培律師
    被      告  甲○○
右當事人間請求履行契約事件，本院判決如左：
    主    文
被告應給付原告美金壹拾伍萬伍仟零伍元，及自民國九十一年五月三十一日起至清償
日止，按年息百分之五計算之利息。
訴訟費用由被告負擔。
本判決於原告以美金萬貳仟元為被告供擔保後得假執行。但被告如於假執行程序實
施前以美金壹拾伍萬伍仟零伍元為原告預供擔保，得免為假執行。
    事  實  及  理  由
一、原告起訴主張：伊與被告於民國九十年七月十七日訂立外匯操作負責獲利保證合
    約書（下稱系爭合約），委任授權被告操作外匯，伊之存款將維持原存款金額，
    而被告保證期間為一期二個月，並約定每月十日結算，若帳面有虧損，則由被告
    負責補足。伊依約陸續共匯入美金（下同）三十二萬元於伊設於中國信託商業銀
    行香港分行（下稱中國信託商銀）之帳戶，並授權被告操作買賣。詎伊接獲中國
    信託商銀所傳真於九十一年五月十日之帳單上帳面淨值餘額為十六萬四千九百九
    十五元，已經虧損十五萬五千零五元，兩造並於該日終止系爭合約，然被告並未
    依約補足差額，屢經催討，均無結果，為此依系爭合約之法律關係，聲明求為命
    ：被告應給付原告十五萬五千零五元，及自起訴狀繕本送達翌日起至清償日止，
    按年息百分之五計算之利息，並願供擔保為假執行宣告之判決。
二、被告則以：系爭合約中所謂帳面應係指帳面價值，即中國信託商銀帳單上Ａ項數
    額不足三十二萬元時，伊始有補足款項之義務，並非係以淨值（Ｆ項）來計算，
    且兩造當時約定合約期間為一年，原告未滿一年即擅自終止合約，伊自無補足之
    義務等語，資為抗辯。並聲明：駁回原告之訴，並願供擔保免為假執行。
三、本件兩造不爭執之事項：
  (一)兩造於九十年七月十七日訂立系爭合約，原告依約共匯入三十二萬元至其設於中
    國信託商銀之帳戶，並授權委託被告操作買賣外匯，且約定被告保證獲利期間為
    一期二個月（獲利採月結），於每月十日結算，原告則須將存款維持原存款金額
    ，並按月領取保證獲利金額，若帳面有虧損，則由被告負責補足。
  (二)原告已於九十一年五月十日向中國信託商銀終止對被告操作買賣外匯之授權，且
    終止系爭合約。
  (三)九十一年五月十日，原告前揭帳戶之帳面淨值（Ｆ）為十六萬四千九百九十五元
    ，帳面餘額（Ａ）為三十一萬六千三百三十九點三二元，未到期兌換損益（Ｄ）
    為負十三萬五千一百五十八元，換匯利息（Ｅ）為負一萬六千一百八十六元。
四、本件兩造爭執之事項：
    原告主張系爭合約所謂帳面有虧損係指淨值，而淨值已不足三十二萬元，被告應
    負責補足，被告則以帳面係指帳面餘額，並非淨值為抗辯。則本件兩造之爭執點
    在於系爭合約所約定之「帳面有虧損」之「帳面」究為淨值？抑或為帳面餘額？
  (一)按解釋意思表示，應探求當事人之真意，不得拘泥於所用之辭句，為民法第九十
    八條所明定。又解釋當事人所立書據之真意，以當時之事實及其他一切證據資料
    為其判斷之標準，不能拘泥字面或截取書據中一二語，任意推解致失其真意，最
    高法院十九年上字第二八號著有判例可資參照。
  (二)本件系爭合約第三條約定：「甲方（原告）其存款將維持原存款金額，且按月領
    取保證獲利金額。若帳面有虧損，則由保證人（被告）補足。若高於保證獲利歸
    保證人所有，不得異議」等語，有兩造所不爭執之合約在卷可稽，而證人即介紹
    兩造洽談系爭合約之陳美玲證稱：是伊介紹原告委託被告操作外匯，且兩造簽訂
    系爭合約時伊亦在場，當時兩造並未提到帳面為何意，但事後伊有與原告一起去
    被告家中，兩造有就系爭合約第三條之約定意思為爭論，原告一直強調以淨值來
    認定是否須補足，被告亦答應補足，並說要以淨值補足，被告表示要先補足二十
    萬元，後來原告有同意先補足二十萬元，後來仍要再補足三十二萬元等語（見九
    十一年八月二十二日準備程序筆錄），可見兩造間應有以淨值補足三十二萬元之
    點意。再者，經本院向中國信託商銀函查結果，據該行函稱「帳單上淨值（Ｆ）
    即代表帳戶有多少錢，或戶頭之結餘。因原告之帳戶屬交易性質，較一般戶頭複
    雜，故帳單以Ａ、Ｂ、Ｃ、Ｄ、Ｅ五個項目表達，例如有交易進行中，雖未結束
    ，惟因市場價格隨時在變化，實際上已經發生盈虧，以放在「未平倉兌換損益（
    Ｃ）」表達；又若交易已結束，其盈虧雖已是固定，但須等二個營業日到期後，
    才會入（Ａ）帳面餘額，故暫放在未到期兌換損益（Ｄ）表達；而原告於九十一
    年五月十日至五月二十二日之帳戶淨值都相同，亦等於是同年五月十四日的帳面
    餘額，而九十一年五月十日與九十一年五月十四日的帳面餘額相差十五萬一千三
    百四十三點九二元，係原告於九十一年五月十日所作平倉交易，所產生的虧損，
    即未到期兌換損益（Ｄ）負一十三萬五千一百五十七點七四元，加上換匯利息（
    Ｅ）負一萬六千一百八十六點一八元，並且依銀行清算慣例，上述損益及換匯利
    息尚須等二個銀行營業日始能入帳，故九十一年五月十四日轉入帳面餘額（Ａ）
    後，與淨值相同，虧損乃是因之前交易即已造成（交易日分別是九十年七月十七
    日、九十一年三月二十八日、九十一年五月一日、九十一年五月八日），則虧損
    係早已逐漸累積，並非九十一年五月十日為平倉交易始發生虧損」等語，有該行
    九十一年八月三十日回函附卷可稽。由此可見，被告代原告操作外匯交易，如交
    易尚未結束，但因市場價格隨時在變化，實際上交易已發生盈虧，則該部分之盈
    虧，係暫時先以未平倉兌換損益（Ｃ）表示，如交易結束，而盈虧雖已固定，但
    仍須待二個營業日後，才會正式入帳面餘額（Ａ），在此之前，係以未到期兌換
    損益（Ｄ）來表示，並於該損益兌換後，帳面餘額始會與帳面淨值相符，此從原
    告上開帳戶於九十一年五月十四日後，因上開各項盈虧均已列入，而呈現帳面餘
    額（Ａ）與淨值（Ｆ）均為十六萬四千九百九十五元之數據，即可得佐證，益證
    帳單中之帳面餘額（Ａ），並非實際操作外匯交易之結果，淨值（Ｆ）才是實際
    操作外匯交易之結果。
  (三)綜上，兩造系爭合約第三條之「帳面」有虧損，即應係指淨值有虧損，較符合當
    事人立約當時之真意及期待；況且原告於九十一年五月十日終止委託被告繼續操
    作外匯，並於當日為平倉之交易，淨值不足三十二萬元，而該虧損係因之前授權
    被告操作之交易已逐漸累積，並非原告當日為平倉交易始產生，如認「帳面有虧
    損」係指帳面餘額有虧損，因之前交易已產生之虧損尚未計入帳面餘額，先暫以
    未平倉兌換損益（Ｃ）及未到期兌換損益（Ｄ）表示，則帳面餘額（Ａ）並不能
    反應出交易之實際之虧損，然事實上交易早已造成虧損，此時被告不僅無庸補足
    不足之款項，尚且得依系爭合約第三條後段約定取得高於保證獲利金額之餘額，
    顯不公平，亦非當事人之本意。依契約之目的及探求當事人之真意，系爭合約所
    謂「帳面有虧損」應係指淨值有虧損而言，被告辯稱「帳面」係指帳面價值，顯
    不足採。
  (四)被告雖另辯稱因系爭合約約定期間為一年，原告擅自於期間屆滿前終止，伊並不
    負補足差額之義務等語。惟按當事人任何一方，得隨時終止委任契約，為民法第
    五百四十九條第一項規定。經查，兩造系爭合約有關於期間之約定僅有第二條、
    及第六條之規定，而第二條係約定被告保證獲利期間為一期二個月（獲利採月結
    ）；又第六條約定合約期滿，若無異議，視同續約，不再另行通知等語，則系爭
    合約並無約定存續期間為一年之約定。此外，被告亦未能舉證證明兩造間確有約
    定存續期間為一年之事實，故其辯稱期間為一年等語，即難採信。又兩造間既無
    約定授權外匯操作之期間，則應依民法第五百四十九條第一項規定，原告當得隨
    時終止委任契約，況兩造就合約已於九十一年五月十日終止之事實，並不爭執（
    見九十二年三月十四日準備程序筆錄），故被告此部分辯稱，不足採信。
  (五)原告帳戶於九十一年五月十日至同年五月二十二日之帳戶淨值均相同，為十六萬
    四千九百九十五元，此有前開中國信託商銀函文所附之之帳單可稽，依此金額與
    原告交付之三十二萬元核算，帳面虧損為十五萬五千零五元（320,000-164,995
    =15,5005），依系爭合約第三條約定，自應由被告負責補足。
五、從而，原告依兩造間系爭合約之法律關係，請求被告給付十五萬五千零五元，及
    自起訴狀繕本送達被告翌日即九十一年五月三十一日（起訴狀繕本於九十一年五
    月三十日送達被告，有送達證書附卷可稽）起至清償日止，按年息百分之五計算
    之利息，為有理由，應予准許。
六、本件事證已臻明確，兩造其餘攻擊防禦方法，核與本件判決結果無影響，爰不逐
    一論述，併此敘明。
七、兩造均分別陳明願供擔保為假執行及免假執行，核無不合，爰分別酌定相當之擔
    保金額，併准許之。
八、據上論結：原告之訴為有理由，依民事訴訟法第七十八條、第三百九十條第二項
    、第三百九十二條，判決如主文。
中      華      民      國    九十二    年      三      月    二十八    日
                              臺灣高雄地方法院民事第一庭
~B審判長法      官  林紀元
~B      法      官  唐照明
~B      法      官  陳月雯
右為正本係照原本作成。
如不服本判決，應於送達後廿日內，向本院提出上訴狀並表明上訴理由，如於本判決
宣示後送達前提起上訴者，應於判決送達後十日內補提上訴理由書（須附繕本）。
中      華      民      國    九十二    年      三      月    二十八    日
~B      法院書記官  陳展榮


司法院資訊處製作；財團法人民間司法改革基金會備份。
